【裁判字號】    95,簡上,348
【裁判日期】    950705
【裁判案由】    頂替
【裁判全文】
臺灣高雄地方法院刑事判決             95年度簡上字第348號
上  訴  人  臺灣高雄地方法院檢察署檢察官
被      告  甲○○
上列上訴人因頂替案件，不服本院高雄簡易庭中華民國95年2 月
23日95年度簡字第1000號第一審簡易判決（聲請簡易判決處刑案
號：臺灣高雄地方法院檢察署95年度偵字第2813號），提起上訴
，本院管轄之第二審合議庭判決如下：
    主  文
原判決撤銷。
甲○○意圖使犯人隱避而頂替，處有期徒刑月，如易科罰金，
以佰元折算壹日。
    事  實
一、甲○○係林世偉之父親，林世偉於民國93年6 月22日凌晨1
    時20分許，駕駛車號J3-8157 號自小客車沿高雄縣美濃鎮○○路由六龜往旗山（由東向西）方向行駛，行經該路184 縣
    道33.6公里（原審判決及檢察官聲請簡易判決處刑書均誤載
    為133.6 公里）處，與由劉育才所騎乘，對向行駛而來之車
    號NL3-155 （原審判決及檢察官聲請簡易判決處刑書均誤載
    為NL3-135） 號重型機車發生撞擊，劉育才經送醫急救後，
    於當日1 時45分許，因顱內出血不治死亡。甲○○明知於上
    開車禍發生時，其係於徐文章位於屏東縣高樹鄉○○村○○
    路1 之14號住處照顧其生病之母親，亦明知其子林世偉於上
    揭時、地，駕車與劉育才發生車禍，竟為求脫免林世偉所涉
    及之過失致死罪責，意圖使林世偉隱避，而基於頂替林世偉
    犯罪之犯意，於同日凌晨3 時45分許，向高雄縣政府警察局
    旗山分局員警謊稱上開自小客車係由其所駕駛，並製作筆錄
    頂替林世偉所涉及之過失致死罪責。嗣經警循線追查始悉上
    情。
二、案經劉育才之妻丙○○訴請臺灣高雄地方法院檢察署檢察官
    偵查並聲請簡易判決處刑。
    理  由
一、訊據被告甲○○矢口否認有何頂替犯行，辯稱：確實是自己
    開車與劉育才發生車禍云云。經查：
  (一)程序方面：
  1.證人乙○○、徐文章曾分別於93年11月4 日、同年月16日檢
    察官偵查中到庭具結作證，渠等向檢察官所為之言詞陳述，
    並無證據證明有何顯不可信之情況，且與本案待證事實相關
    ，依刑事訴訟法第159 條之1 第2 項規定，得為證據。
  2.卷附劉育才相驗屍體證明書、勘（相）驗筆錄暨鑑定驗斷書
    各1 份，係臺灣高雄地方法院檢察署檢察官會同法醫師至現
    場相驗後，對劉育才死亡時間、地點、原因、身體外觀所做
    成之證明、紀錄文書，均屬公務員職務上製作之紀錄文書、
    證明文書，並無證據證明有何顯不可信之情況，依刑事訴訟
    法第159 條之4 第1 款規定，均具有證據能力。
  3.證人乙○○於94年8 月11日向檢察事務官所為之言詞陳述，
    及卷附道路交通事故現場圖、道路交通事故調查報告表、國
    防部後備908 旅94年4 月7 日函暨林世偉個人休（請）假紀
    錄卡各1 份，均屬被告以外之人於審判外之言詞或書面陳述
    ，而公訴人及被告就上開言詞、書面陳述，均於審判程序同
    意作為證據（見本院95年6 月21日審判筆錄），本院審酌該
    等言詞、書面陳述作成之情形尚屬正常，並無何違反法定程
    序或不當之情形，且與待證事實有關聯性，認適當作為證據
    ，故上開言詞、書面陳述依刑事訴訟法第159 條之5 第1 項
    規定，均得為證據。
  (二)實體方面：
  1.被告對案外人劉育才於上開時、地發生車禍而死亡，且伊於
    同日3 時45分許至高雄縣政府警察局旗山分局製作警詢筆錄
    ，向員警表示係自己駕駛車號J3-8157 號自小客車與劉育才
    發生車禍等事實坦承不諱，而證人乙○○於檢察事務官詢問
    、檢察官偵訊及本院審理時證稱：伊住在本件車禍現場附近
    的巷子裡，伊於93年6 月22日凌晨，在家中聽到有撞擊聲，
    就騎車出來看，騎到本件車禍現場，看到1 台自小客車斜停
    在馬路上，車尾在往旗山方向的車道，車頭在往六龜方向的
    車道上，有1 輛機車和1 名男子倒在往旗山方向的車道上，
    另外路邊有4 名男子在打電話，那4 名男子年紀都是2 、30
    歲左右，沒有看到有4 、50歲的中年人在場，伊聽到撞擊聲
    後，不到3 分鐘就到車禍現場了等語（見偵一卷第28頁至第
    29頁、第137 頁、本院95年6 月21日審判筆錄），證人徐文
    章亦於檢察官偵訊時證述：甲○○是伊太太的哥哥，車禍發
    生當天，甲○○住在伊高樹鄉○○村○○路1 之14號家中照
    顧他母親（即徐文章之岳母），半夜甲○○跑來叫醒伊太太
    ，說他兒子林世偉開車撞到人，叫他趕快過去，伊太太就叫
    伊兒子開車載他去，甲○○後來說他要擔下這個案子等語（
    見偵一卷第154 頁至第155 頁），此外，並有道路交通事故
    現場圖、道路交通事故調查報告表、劉育才相驗屍體證明書
    、勘（相）驗筆錄暨鑑定驗斷書、被告93年6 月22日警詢筆
    錄各1 份、現場蒐證照片44張在卷可稽，堪認於上開時、地
    ，確係被告之子林世偉駕車與劉育才發生車禍，致劉育才不
    治死亡，而被告明知案發時自己在徐文章家中，係林世偉駕
    車發生本件車禍，仍出面頂替林世偉所涉及之過失致死罪責
    無疑。
  2.被告固辯稱：確係其駕車與劉育才發生車禍，林世偉當時在
    當兵，案發時已經歸營，不可能開車發生車禍云云，另證人
    即案發時前開自小客車上之乘客戊○○亦於警、偵訊中證稱
    ：甲○○是伊同學林世鵬的爸爸，伊和林世鵬、林世偉兄弟
    交情都不錯，當天伊打算去高雄長庚看伊奶奶賈姚素珍，剛
    好甲○○來找伊作伴，問伊要不要跟他一起去高雄，伊就叫
    甲○○順便載他去長庚，往高雄的路上就與1 輛機車發生車
    禍云云（見警卷第10頁、偵一卷第148 頁），然本件車禍發
    生時間為凌晨1 時20分許，已非一般探病時間，故證人戊○○證稱是搭被告便車去長庚探病云云，顯與常情有違，不足
    採信。又案外人林世偉於93年6 月間係於台南縣大內鄉國防
    部後備908 旅服志願役，自93年6 月19日起至同年月22日止
    均休假中，出入營區時間紀錄已水銷銷毀，此有後備908 旅
    94年4 月7 日函暨林世偉個人休（請）假紀錄卡1 份在卷可
    憑，林世偉於本件車禍發生時尚在休假中，亦無證據證明其
    有放棄休假歸營之情形，自難認定林世偉無在上開時、地駕
    車與劉育才發生車禍之可能。被告前揭所辯均與事實不符，
    不足採信，本件事證明確，其頂替犯行已堪認定。
二、查被告行為後，於94年1 月7 日修正、同年2 月2 日公布之
    刑法，已自95年7 月1 日開始施行（下稱修正後刑法），修
    正前刑法第164 條第2 項、第1 項頂替罪法定刑為「2 年以
    下有期徒刑、拘役或5 百元以下罰金」，而依罰金罰鍰提高
    標準條例第1 條前段、修正前刑法第33條第5 款之規定，罰
    金數額得提高至10倍，且罰金數額下限為1 元以上，然依修
    正後刑法第33條第5 款、刑法施行法第1 條之1 （於95年6
    月14日增訂公布，自同年7 月1 日開始施行）規定，刑法修
    正後前開法條之法定刑度為「2 年以下有期徒刑、拘役或新
    臺幣1 萬5 千元以下罰金」，罰金數額下限提高為新臺幣1
    千元以上，並以百元計算之。是以頂替罪修正後之法律效果
    對被告而言較為不利，從而本件應依刑法第2 條第1 項前段
    ，適用行為時即修正前刑法第164 條第2 項、第1 項之規定
    論罪科刑。是核被告所為，係犯修正前刑法第164 條第2 項
    、第1 項之頂替罪。被告係林世偉之一親等直系血親尊親屬
    ，其為頂替犯人林世偉而涉犯頂替罪，應依刑法第167 條之
    規定，減輕其刑。原審以被告犯罪事證明確，判處被告有期
    徒刑3 月，如易科罰金，以300 元折算1 日，並為緩刑2 年
    之諭知，固非無見，惟被告犯後未曾坦認犯行，於偵審中一
    再飾詞抗辯，毫無悔意，難認僅經起訴、審判程序，無須執
    行刑罰即足收懲儆之效，而無再犯之虞，是原審宣告緩刑尚
    有未洽，檢察官以原審諭知緩刑並非妥適為由提起上訴，指
    摘原判決不當，為有理由，應由本院予以撤銷改判。爰審酌
    被告頂替人犯之舉，將使刑罰之追訴失去公平正義，妨害司
    法公正，對犯罪偵查、真實發現影響程度甚鉅，惟念被告並
    無前科，有臺灣高等法院被告前案紀錄表在卷可考，素行良
    好，及其犯罪動機、目的、智識程度、犯後態度等一切情狀
    ，量處如主文所示之刑。末查，被告行為時之刑法第41條第
    1 項前段規定：「犯最重本刑為5 年以下有期徒刑以下之刑
    之罪，而受6 個月以下有期徒刑或拘役之宣告，因身體、教
    育、職業、家庭之關係或其他正當事由，執行顯有困難者，
    得以1 元以上3 元以下折算1 日，易科罰金。」又被告行為
    時之易科罰金折算標準，修正前罰金罰鍰提高標準條例第2
    條前段（自95年7 月1 日起已刪除）規定，就其原定數額提
    高為100 倍折算1 日，則本件被告行為時之易科罰金折算標
    準，應以銀元300 元折算1 日，經折算為新臺幣後，即應以
    新臺幣900 元折算1 日。惟刑法第41條第1 項前段已於95年
    7 月1 日修正公布施行，修正後規定為：「犯最重本刑為5
    年以下有期徒刑以下之刑之罪，而受6 個月以下有期徒刑或
    拘役之宣告者，得以新臺幣1 千元、2 千元或3 千元折算1
    日，易科罰金。」比較修正前後易科罰金之折算標準，以修
    正公布施行前之規定較有利於被告，自應依刑法第2 條第1
    項前段，適用修正前刑法第41條第1 項前段規定，定其折算
    標準，而諭知本件易科罰金之折算標準。
三、至證人戊○○於94年10月27日臺灣高雄地方法院檢察署檢察
    官訊問時，在具結之後，仍就案情有重要關係事項為虛偽陳
    述，涉有偽證罪嫌，應由檢察官另行處理，附此敘明。
據上論斷，應依刑事訴訟法第455 條之1 第1 項、第3 項、第
369 條第1 項前段、第364 條、第299 條第1 項前段，刑法第2
條第1 項前段、第167 條、修正前刑法第164 條第2 項、第1 項
、第41條第1 項前段，罰金罰鍰提高標準條例第1 條前段、修正
前罰金罰鍰提高標準條例第2 條，判決如主文。
本案經檢察官丁○○到庭執行職務。
中    華    民    國    95    年    7     月    5     日
                    刑事第五庭    審判長法  官  李嘉興
                                        法  官  陳君杰
                                        法  官  楊筑婷
以上正本證明與原本無異。
不得上訴。
中    華    民    國    95    年    7     月    6     日
                                        書記官  林靜慧
附錄本案論罪科刑法條：
修正前中華民國刑法第164條
藏匿犯人或依法逮捕拘禁之脫逃人或使之隱避者，處2 年以下有
期徒刑、拘役或5 百元以下罰金。
意圖犯前項之罪而頂替者，亦同。


司法院資訊處製作；財團法人民間司法改革基金會備份。
